【裁判字號】    94,勞訴,66
【裁判日期】    950426
【裁判案由】    給付資遣費等
【裁判全文】
臺灣桃園地方法院民事判決              94年度勞訴字第66號
原      告  戊○○
訴訟代理人  葉民文律師
複  代理人  丙○○
被      告  聯倉交通股份有限公司
法定代理人  丁○○
訴訟代理人  許朝財律師
上列當事人間請求給付資遣費事件，本院於民國95年4 月12日言
詞辯論終結，判決如下：
    主  文
被告應給付原告新臺幣伍拾捌萬參仟零貳拾壹元，及自民國九十
四年十月二十九日起至清償日止，按年息百分之五計算之利息。
原告其餘之訴駁回。
訴訟費用由被告負擔百分之九十，餘由原告負擔。
本判決於原告以新台幣壹拾玖萬肆仟元供擔保後，得假執行。被
告如以第一項所命給付原告之金額供擔保後，得免假執行。
原告其餘假執行之聲請駁回。
    事  實
甲、原告方面：
一、聲明：(一)被告應給付原告新臺幣（下同）644,921 元，及自
    民國（下同）94年6 月11日起，至清償日止，按年息百分之
    5 計算之利息。(二)原告願供擔保，請准宣告得假執行。
二、陳述：
  (一)緣原告自85年2 月27日起，擔任被告公司之員工即貨車司機
    ，向來無違背職務之行為，迨94年5 月18日19時許，被告明
    知已超過上班時間，而原告已超時工作，仍強令原告開車運
    貨，原告因家中有事，且該日整天開車超時工作，已無力出
    車，為避免耽誤公司業務，改請其他同事代為完成工作。詎
    被告於94年5 月19日卻以原告不服從調度所派遣車輛為由，
    未經預告，亦未給付任何資遣費，逕將原告解雇，嗣原告於
    94 年5月19日依約至被告上班，始知上情。按原告於該日善
    盡提供勞務之義務，被告卻不給付工作報酬，顯已違反勞動
    契約且有損害勞工權益，依勞動基準法（下稱勞基法）第14
    條第1 項第5 款、第6 款之規定，原告得不經預告而終止勞
    動契約。嗣原告曾口頭表示終止勞動契約，並提出給付預告
    工資及資遣費之要求，被告乃置之不理，另於94年6 月10日
    於桃園縣政府調解時，原告再次表明上旨，是系爭勞動契約
    至遲於該日即已終止。原告於起訴狀再次表明終止勞動契約
    之意思，是系爭勞動契約既經原告合法終止，且被告復有違
    反上開第5 款、第6 款「有左列情形之一者，勞工得不經預
    告終止契約。五、雇主不依勞動契約給付工作報酬。六、雇
    主違反勞動契約或勞工法令，致有損害勞工權益之虞者」規
    定之情事，原告自得依同法第16條、第17條第1 款、第2 款
    、第39條之規定，請求被告給付工資、預告工資、資遣費及
    特別休假工資。
  (二)被告雖提出其於93年1 月30日公布之「所有司機一律聽從調
    度人員指派，未能配合者公司將以開除論」之公告（下稱系
    爭公告），主張因原告未能與公司調度配合車趟派遣予以解
    雇，上情為被告於上開調解時所自承，惟原告否認兩造間之
    勞動契約訂有系爭公告，且原告於94年5 月19日到被告上班
    ，已善盡提供勞務之義務，被告卻未依約付該日之工資，業
    已違反勞動契約。被告擅自解雇原告，已違反勞動契約及勞
    工法令，導致原告遽然失業，業已損害原告工作權益。被告
    上開行為既已違反勞基法第14條第1 項第5 款、第6 款規定
    ，原告自得不經預告終止勞動契約。
  (三)原告所得請求之工資、預告工資、資遣費及特別休假工資，
    總計為644,921 元，分述如後：
    1.依勞動契約及勞基法第2 條第4 款之規定，原告係於94年
      5 月19日遭被告解雇，自同年5 月18日回溯6 個月計算，
      至93年11月19日止，共6 個月之月平均工資為57,312元
      （計算式：33,898 ＋53,300 ＋51,716 ＋62,951 ＋
      57,012＋60,765＋24,228＝343,870 ；343,870 ÷6 ＝57
      ,312 ， 元以下4 捨5 入，下同）。而被告積欠94年5 月
      19日當日薪資為1,900 元（343,870 ÷181 ＝1900）。
    2.再原告自85年2 月27日起至94年5 月18日止，任職於被告
      年資長達9 年又4 個月（未滿1 個月以1 月計算），依勞
      基法第17條第1 款、第2 款之規定，被告應給付原告之資
      遣費為9 又3 分之1 個基數，即為534,721 元（計算式：
      57,312×9.33＝534,721）。
    3.又原告之工作年資為9 年又4個月，則被告依勞基法第16
      條應給付之預告工資為30日，即為57,000元（計算式：
      1,900×30＝57,000）。
    4.另依勞基法第39條之規定，最近2 年原告均無休假，其中
      93年之特別休假有14日，而94年之特別休假則有13日，合
      計27日，是被告應給付之特別休假工資計51,300元（計算
      式：1,900 ×27＝51,300）。
  (四)對被告抗辯所為之陳述：
    1.原告否認兩造間之勞動契約有上開系爭公告之約定，同時
      否認被告所提系爭公告之真正，被告亦未曾公告系爭公告
      之文件，原告亦否認有未按時上下班及曠職等事實，被告
      就上開事實之主張應負舉證責任。
    2.被告主張原告違反勞基法第12條第1 項第4 款並無理由：
      (1)除原告否認有系爭公告約定外，且證人甲○○亦證稱未
        見原告在公告欄現場，亦未聽聞原告討論此事，且被告
        並無每位員工發送一張，顯見兩造間無此項合意存在，
        故系爭公告並非勞動契約之內容，被告自不得主張原告
        有違反勞動契約之情事。
      (2)再「雇主僱用勞工人數在30人以上者，應依其事業性質
        ，就左列事項訂立工作規則，報請主管機關核備後並公
        開揭示之：三、延長工作時間。五、應遵守之紀律」，
        勞基法第70條第3 款、第5 款分別定有明文，故所謂工
        作規則必須報請主管機關核備及公開揭示。被告雖稱有
        公告，但並無「報請主管機關核備」，則其所謂工作規
        則，應屬無效。
      (3)綜上，系爭公告並非勞動契約之一部分，亦非屬有效之
        工作規則，縱原告違反，被告亦不得不經預告即終止勞
        動契約。遑論此情形是否符合「情節重大」之要件。
    4.又被告雖主張原告於94年3 月多次曠職云云，惟據被告所
      提出車記錄顯示，94年3 月3 、4 、11、14、16、21、22
      及23日等記錄為曠職之日，原告均係正常出車送貨，且原
      告所提薪資表均有記載領有加班費，顯示原告並無曠職行
      為，亦證被告所言勞工須隨時配合出車，並無要求按時上
      下班、並無加班費云云，均屬不實。另原告於5 月19日因
      遭被告解雇，原告中午即離開公司，出勤卡上記載於21時
      5 分下班，並非原告所為。
    5.被告雖一再主張依同法條第1 項第4 款終止勞動契約云云
      ，但被告遲未說明原告是否符合情節重大之要件，且該日
      亦有乙○○未依調度人員之指派，僅受公司罰款3000元之
      處分，顯見未依調度人員之指派應不符合情節重大之要件
      ，則被告即不得終止勞動契約。
三、證據：提出被告之系爭公告、桃園縣政府函文、原告93年11
    月至94年5 月等7 個月份之薪資單（均影本）各1份為證。
乙、被告方面：
一、聲明：(一)請求駁回原告之訴及其假執行之聲請。(二)訴訟費用
    由原告負擔。(三)如受不利判決，願供擔保請准免為假執行。
二、陳述：
  (一)原告自87年2 月27日起擔任被告公司之駕駛工作，對被告內
    部有關駕駛工作之規定知之甚詳。原告94年3 月份之出勤報
    表中雖記載諸多未打卡及曠職記錄，但其所領之薪資高達
    51,716元，且並未有因曠職遭減薪之記載，因原告之工作報
    酬含業績獎金，平時不計算加班費，故原告所提之薪資單並
    無加班費之記載，且業績獎金高出底薪甚多，足見原告所稱
    之已超時工作云云，實屬無稽。再觀原告94年5 月間之打卡
    記錄，5 月6 日原告於23時40分才下班，19日則於21時5 分
    許才打卡下班，而事發當日係18時10分打卡下班，並非19時
    許令其開車運貨，而原告過去亦有超過19時仍出車運貨之情
    事，足證原告之工作並非按時上下班。
  (二)再被告公司為運輸業，對客戶之運送要求需配合其時效，故
    原告之工作非按時上下班，已如前述。被告前於93年1 月30
    日曾公布系爭公告：「所有司機一律聽從調度人員指派，未
    能配合公司者以開除論」，原告於94年5 月18日17時許，經
    調度人員、經理及總經理向其說明，尚有客戶友達光電龍潭
    廠之車輛需調派，原告不僅不願出車且亦未說明理由，顯已
    違反勞基法第12條第1 項第4 款「違反勞動契約或工作規則
    ，情節重大」之規定，故被告依法終止勞動契約於法有據。
  (三)又原告自93年11月19日至94年5 月18日之月平均工資（即底
    薪、全勤獎金及伙食津貼加總）為22,380元，特別休假之日
    平均工資為746 元。
三、提出：原告人事資料、原告94年3月份出勤月報表、原告94
    年5 月份打卡記錄影本、原告94年1 至5 月出車記錄、被告
    之系爭公告（均影本）各乙份，並聲請通知甲○○為證。
    理  由
一、原告起訴主張：其自85年2 月27日擔任被告公司員工起，向
    無違背職務之行為，迨94年5 月18日19時許，被告明知已超
    過上班時間，且原告已超時工作，仍強令原告開車運貨，原
    告因此改請其他同事代為完成工作，詎被告於94年5 月19日
    卻以原告不服從調度所派遣車輛為由逕以解雇原告，未經預
    告亦未給付任何資遣費。原告於94年5 月19日上班時始知上
    情，被告所為已違反勞動契約，且有損害勞工權益，依勞基
    法第14條第1 項第5 款、第6 款之規定，原告得不經預告而
    終止勞動契約。又原告當場除口頭表示終止勞動契約並提出
    給付預告工資及資遣費之要求外，再於94年6 月10日於桃園
    縣政府調解時，亦表明上旨，是系爭勞動契約至遲於該日即
    已終止，原告復於起訴時再次表明終止契約之意思，是系爭
    勞動契約既經合法終止，原告自得依法請求被告給付工資、
    預告工資、資遣費及特別休假工資。
二、被告則以：被告公司既為運輸業，對客戶之運送要求需配合
    其時效，且原告之工作非按時上下班，原告於94年5 月18日
    未遵守被告調度人員之指派，未說明理由而拒絕出車，已違
    反被告於93年1 月30日公布之系爭公告：「所有司機一律聽
    從調度人員指派，未能配合公司者以開除論」，有違勞基法
    第12條第1 項第4 款「勞工違反勞動契約或工作規則，情節
    重大者」之規定，故被告終止契約，於法有據等語置辯。
三、兩造不爭執事項：
  (一)原告自85年2 月27日起至94年5 月18日，擔任被告公司員工
    即貨車司機；原告工作年資為9 年4 個月，被告並於94年5
    月19日辦理原告退出勞保。
  (二)對於被告所提出之94年3 月份原告出勤月報表上「曠職」之
    記載，係因當時機器如未按指紋即出現曠職文字所致，因原
    告為司機，可以彈性出車。原告於任職期間並未曠職。
  (三)依原告上開工作年資計算，其93年度之特別休假有14日，而
    94 年 之特別休假則有13日，合計27日；且如原告未經預告
    即終止契約，被告應給付之預告工資為30日。
  (四)對於原告提出系爭公告、桃園縣政府函文、原告93年11月至
    94年5 月等7 個月份之薪資單（均影本）各1 份；被告提出
    之原告人事資料、原告94年3 月份出勤月報表、94 年5月份
    打卡記錄影本、94年1 至5 月出車記錄、系爭公告各1 份之
    形式上真正。
四、本件經兩造協議簡化爭點厥為：(一)被告依勞基法第12條第1
    項第4 款終止契約是否合法；(二)原告依勞基法第14條第1 項
    第5 款、第6 款終止契約是否合法；(三)原告特別休假工資之
    計算基礎是否包含業績獎金；日平均工資是否為1,900 元等
    節，茲分述判斷如下：
  (一)被告依勞基法第12條第1 項第4 款終止契約是否合法：
    按「勞工違反勞動契約或工作規則情節重大者，雇主得不經
    預告終止契約」，勞基法第12條第1 項第4 款定有明文。故
    雇主依上開條款規定不經預告終止契約者，必須該勞工違反
    勞動契約或工作規則，且情節重大。次按當事人主張有利於
    己之事實者，就其事實有舉證之責任，民事訴訟法第277 條
    前段定有明文。經查：
    1.原告主張從未看過被告於93年1 月30日公布之系爭公告，
      且94年5 月18日已逾時工作，故委請他司機代為完成被告
      指派之工作，詎遭被告於94年5 月19日終止兩造間之勞動
      契約等語；被告則辯稱：原告之工作並非按時上下班，且
      原告拒絕被告之調度指派，乃違反系爭公告內容，爰依勞
      基法第12條第1 項第4 款之規定，終止兩造間之勞動契約
      等語。則依上開規定，自應由主張該項有利於己事實之被
      告負舉證責任。證人即被告之大貨車駕駛甲○○於本院具
      結證稱：系爭公告係被告於94年初公布於司機休息室公佈
      欄，伊看到公告時原告沒有在現場，且事後原告並無與伊
      談過該公告，原告也沒有告訴伊知道公告之事，且被告就
      系爭公告並無每人影印一張等語明確（本院卷第78至79頁
      參照），此與被告所辯係早於93年1 月30日公告云云，即
      有未合，且其無法證明原告知悉系爭公告內容，或同意兩
      造勞動契約已變動以該公告作為契約之一部分，是被告所
      辯，即無可採。
    2.再被告縱有於上開日期公布系爭公告，惟其內容不分司機
      未能配合調度人員指派之情節輕重、有無正當事由（如家
      人急事或親人急病傷亡）等情形，規定凡未能配合公司者
      即予以解雇，此有違反比例原則，正常情形下，一般勞工
      均無法同意此種條款作為勞動契約之一部分，且縱有此種
      約定，亦違反勞工請假規則之規定；況被告並未舉證已將
      該公告報請主管機關核備。再原告主張其94年5 月18日當
      日18時10分已經打卡下班後，被告調度人員始要求其出車
      載貨等語，有原告當日出勤卡之時間記載可憑，被告雖辯
      稱係當日17至18時許即要求原告出車云云，若然，則該「
      18時10分下班」打卡紀錄豈非不實，惟被告並未予以更正
      且未就此有所答辯。又被告對同於當日下班打卡後拒絕出
      車之乙○○，僅處以「罰款3000元」（本院卷第8 頁參照
      ），何以對原告即施以解雇處分，就此原告主張，未見被
      告說明其理由。另原告主張當時已另請其他同事代為出車
      ，被告仍承攬運送該次車趟獲取運費，並未受有損害等語
      ，被告就此並無爭執，依法應視同被告自認，則衡情被告
      並未受有運費之重大損害，即與上開同條項第4 款「情節
      重大」之要件未合。是被告單以其要求出車原告不予配合
      ，即予以解雇，尚於法無據。是被告辯稱已依法終止勞動
      契約，即無理由。
  (二)原告依勞基法第14條第1 項第5 、6 款終止契約是否合法：
    按「雇主不依勞動契約給付工作報酬，或對於按件計酬之勞
    工不供給充分之工作者」、「雇主違反勞動契約或勞工法令
    ，致有損害勞工權益之虞者」，勞工得不經預告終止契約，
    勞基法第14條第1項第5款、第6款定有明文。經查：
    1.原告雖主張其於94年5 月19日正常上班後，遭被告表示解
      僱，惟被告所為已違反勞動契約，且有損害勞工權益，依
      上開條款規定，原告不經預告而口頭表示終止勞動契約，
      並請求被告給付預告工資及資遣費等語。惟被告向來並無
      積欠原告薪資等情，兩造均無爭執，再被告既於18日已要
      求原告出車未果，縱於19日兩造均當場互為表示終止勞動
      契約，被告當日亦未指派原告運送，原告亦無證明當日有
      提供勞務，且其於表示終止契約並為上開請求後即行離去
      ，而當日之薪資並非於下班時即需給付，則原告以上開第
      5 款「雇主不依勞動契約給付工作報酬」之規定，主張被
      告未給付該日薪資而終止勞動契約，即於法無據。
    2.承前，被告以原告違反勞動契約或工作規則情節重大為由
      ，終止兩造間之勞動契約並非適法，即原告並無上開勞基
      法第12條第1 項第4 款之事由。而原告仍於次日即94年5
      月19日按例上班，被告予以拒絕，原告認為被告此舉已違
      反同法第14條第1 項第6 款「雇主違反勞動契約或勞工法
      令，致有損害勞工權益之虞」之規定，隨即以口頭向被告
      表示終止兩造間之勞動契約，嗣於勞勞資協調時，再次重
      申終止契約之意思表示等事實，有該協調紀錄1 件可稽，
      被告並無爭執，是原告終止系爭勞動契約，於法有據。
  (三)就原告特別休假的計算基礎是否包含業績獎金在內，日平均
    工資是否為1,900 元：
    按「工資，謂勞工因工作而獲得之報酬；包括工資、薪金及
    按計時、計日、計月、計件以現金或實物等方式給付之獎金
    、津貼及其他任何名義之經常性給與均屬之」、「平均工資
    ：謂計算事由發生之當日前6 個月內所得工資總額除以該期
    間之總日數所得之金額」，勞基法第2 條第3 款、第4 款前
    段分別定有明文。次按「依本法第2 條第4 款計算平均工資
    時，左列各款期間之工資日數均不列入計算：一、發生計算
    事由之當日」、「本法第2 條第3 款所稱之其他任何名義之
    經常性給與係指左列各款以外之給與」，同法施行細則第2
    條第1 款、第10條第1 項亦有明定。經查：
    1.本件被告於本院審理中自承：底薪2 萬元、全勤獎金、伙
      食津貼是固定包含在原告每月薪資裡，至於業績獎金要根
      據原告載運貨物的運費計算，未滿10萬元的部分，都給百
      分之15；10萬元以上部分發給百分之25，並再加3000元之
      績效獎金，以被告實際收到之運費為準等語，並有其所提
      出業績標準表1 紙附卷可稽；再參諸原告提出而為被告所
      不否認其真正之93年11月至94年5 月份之薪資單共7 紙，
      均列有原告之業績獎金（本院卷第106 頁、第12至18頁參
      照），且業績獎金亦為勞工及原告因提供勞務載運貨物工
      作而獲得之報酬，由被告於收取運費報酬後依上開標準而
      獲得之經常性給與，並非不勞而獲，且非屬上開勞基法施
      行細則第10條第1 項第1 至11款所列之排除性給與，是原
      告主張其所領業績獎金應列入原告之月、日平均工資計算
      ，於法有據，被告辯稱：僅得將原告每月底薪2 萬元、全
      勤獎金1000元、伙食津貼1380元列入月平均工資計算云云
      ，委無可採。
    2.承前，原告係於94年5 月19日合法終止兩造間之勞動契約
      ，則其主張自同年5 月18日回溯6 個月計算，至93年11月
      19日止，共6 個月之月平均工資為57,312元，而日平均薪
      資為1,900 元（343,870 ÷181 ＝1900）等情，即為實在
      。被告仍執前情，辯稱：原告之月平均工資為22,380元，
      日平均工資746 元云云，即無可信。
五、次按「勞工在同一雇主或事業單位，繼續工作滿5 年以上10
    年未滿者，滿一定期間者，每年應依規定給予特別休假14日
    」、「特別休假因年度終結或終止契約而未休者，其應休未
    休之日數，雇主應發給工資」，勞基法第38條第3 款、同法
    施行細則第24條第3 款亦有明定。再「雇主依第11條或第13
    條但書規定終止勞動契約者，其預告期間依左列各款之規定
    」、「雇主未依第1 項規定期間預告而終止契約者，應給付
    預告期間之工資」、「第17條規定於本條終止契約準用之」
    、「雇主依前條終止勞動契約者，應依左列規定發給勞工資
    遣費：一、在同一雇主之事業單位繼續工作，每滿1 年發給
    相當於1 個月平均工資之資遣費。二、依前款計算之剩餘月
    數，或工作未滿1 年者，以比例計給之。未滿1 個月者以1
    個月計」，勞基法第16條第1 項、第4 項、第14條第4 項、
    第17條亦有明定。茲就原告各項請求審酌如下：
    1.94年5 月19日之工資：被告於同日貼出公告將原告解雇，
      原告則於同日上班後即向被告表示終止契約，且旋於中午
      時即離去，是原告當日拒絕提供勞務，並未出車運送，則
      其請求該日薪資1,900 元部分，即無理由。
    2.特別休假工資：原告工作年資9 年又4 個月，93年之特別
      休假有14日，而94年之特別休假則有13日，合計27日，兩
      造均無爭執，則被告應給付原告之特別休假工資，合計為
      51,300 元 （1,900 ×27＝51,300）。
    3.預告期間工資：依勞基法第16條第4 項規定，須雇主依同
      法第11條或第13條但書規定終止勞動契約，且未預告終止
      ，始有發給勞工預告期間工資之義務。本件被告終止勞動
      契約既不適法，勞動契約尚屬存在，而係原告依同法第14
      條第6 款規定不經預告終止勞動契約，已如上述，是原告
      請求給付30日之預告期間工資57,000元，即屬無據。
    4.資遣費：兩造間勞動契約既合法終止，依勞基法第17條第
      1 、2 款之規定，以原告工作年資9 年4 個月計算，其資
      遣費基數為9 ＋4/12，資遣費為534,912 元（57,312×〈
      9 ＋4/12〉＝534,912）， 則原告僅請求被告給付資遣費
      534,721 元，於法所許。
六、綜上，本件原告本於兩造間勞動契約終止後之法律關係，請
    求被告給付特別休假工資51,300元、資遣費534,721 元，合
    計共583,021 元，及自起訴狀送達被告之翌日即94年10月29
    日起，至清償日止之法定遲延利息，為有理由，應予准許；
    逾此部分之請求，則屬無據，應予駁回。
七、兩造均陳明願供擔保聲請宣告假執行、免假執行，核原告勝
    訴部分，與法相符，爰酌定相當之擔保金額併准許之。至原
    告其餘假執行之聲請，因訴之駁回而失所附麗，併應駁回。
八、本件事證已臻明確，兩造其餘主張、陳述與攻擊防禦方法及
    舉證，核與判決結果不生影響，爰不逐一論述，附此敘明。
九、據上論結，原告之訴為一部有理由，一部無理由，依民事訴
    訟法第79條、第390 條第2 項、第392 條第2 項，判決如主
    文。
中    華    民    國    95    年    4     月    26    日
                  民事第二庭    法  官  李昆南
以上正本係照原本作成
如對本判決上訴，須於判決送達後20日內向本院提出上訴狀
中    華    民    國    95    年    4     月    26    日
                                書記官  林吟玲


司法院資訊處製作；財團法人民間司法改革基金會備份。
